【裁判字號】    92,判,1187
【裁判日期】    920910
【裁判案由】    綜合所得稅
【裁判全文】
最  高  行  政  法  院  判  決                  九十二年度判字第一一八七號
    上  訴  人  財政部臺灣省南區國稅局
    代  表  人  朱正雄
    被 上訴 人  甲○○
右當事人間因綜合所得稅事件，上訴人對於中華民國九十一年七月二十四日高雄高等
行政法院九十一年度訴字第一八五號判決，提起上訴，本院判決如左：
    主  文
原判決廢棄，發回高雄高等行政法院。
    理  由
本件被上訴人起訴主張：被上訴人為中硝纖維股份有限公司（下稱中硝公司）股東，
民國八十六年間取自中硝公司辦理減資，以現金收回資本公積轉增資配發股票之現金
新臺幣（下同）一、九五六、四九○元，依法本屬證券交易所得免徵所得稅，惟上訴
人以被上訴人八十六年度綜合所得稅結算申報時，漏報上開營利所得一、九五六、四
九○元及南亞塑膠工業股份有限公司營利所得一、一○○元，違反所得稅法第七十一
條第一項規定，依同法第一百十條第一項規定，按所漏稅額裁處罰鍰合計一八一、七
○○元，顯有違誤。縱如上訴人見解，本件減資收回股票仍應予課稅，然被上訴人信
賴財政部六十九年五月八日台財稅第三三六九四號、八十三年六月十五日台財稅第八
三一五九六四四九號函釋所為行為，依法並無故意或過失，依司法院釋字第二七五號
解釋，自應不罰。又上訴人如仍認被上訴人確有故意或過失，亦因被上訴人已符合自
動補報補繳納稅款之規定而應予以免罰等情，爰請判決將訴願決定及原處分（含復查
決定）均撤銷。
上訴人則以：本件中硝公司於八十五年九月出售土地後，旋即先後二次在極短期間內
增資後再減資，其於第二次減資時以現金收回資本公積轉增資配發之股票，且收回之
股票不再轉讓，並隨即註銷公司登記，顯係利用增、減資方式將出售土地增益分配予
股東以規避稅賦，實與股票轉讓第三人時，股票仍屬存續之態樣顯然不同。被上訴人
於本年度取自中硝公司之營利所得一、九五六、五九○元，自應列報為本年度綜合所
得總額，始符合實質課稅原則及平等原則。被上訴人誤解上開財政部六十九年及八十
三年函釋規定漏而未報，縱非故意，要難謂無過失，依所得稅法第一百十條第一項規
定及司法院釋字第二七五號解釋意旨，仍應予處罰等語，作為抗辯。
原判決將訴願決定及原處分（含復查決定）撤銷，無非以：上訴人以中硝公司利用增
、減資之名，行盈餘分配之實，於結束營業之前，將公司資產先行增資，旋以減資之
形式規劃，以現金收回資本公積，轉增資配發股票，規避股東原應負擔之營利所得稅
負，此一故意以不正當方法逃漏稅之行為，為求租稅公平，認應以其實質上經濟事實
關係及所產生之實質經濟利益為準，就已具備課稅構成要件之實質經濟行為，對股東
加以課稅。是上訴人依所得稅法第十四條第一類規定及財政部八十四年三月二十二日
台財稅第八四一六一一四四六號函釋，核定被上訴人取自中硝公司之所得屬營利所得
，應予課稅，雖屬有據。惟中硝公司之上開規避稅賦行為，終非被上訴人所為。蓋法
人與股東係屬不同之權利主體，被上訴人僅係中硝公司之股東，並非董事或監察人，
亦未實際出席參加中硝公司之增減資股東會議，就公司之上開決策是否能有所影響，
頗值推研，自難以其係公司股東，即認中硝公司所為故意規避稅賦行為，應等同認定
被上訴人就漏報系爭所得亦有故意或過失。又被上訴人主張係依財政部六十九年五月
八日台財稅第三三六九四號、八十三年六月十五日台財稅第八三一五九六四四九號函
釋，認定系爭所得應屬股票轉讓而來，依法免徵所得稅，故未列報於當年度綜合所得
稅，顯係對上開各函釋誤解所致，亦難因之謂其就漏報本件股東分派剩餘財產之投資
收益或營利所得，有何故意或過失行為，參諸司法院釋字第二七五號解釋意旨，應屬
不罰。又本件係因士林稽徵所於八十八年五月十日，對中硝公司之減資行為進行調查
有無短漏扣繳稅款情形，認該公司辦理減資以現金收回資本公積轉增資股票之金額，
係屬股東之營利事業所得後，在八十八年七月間通報上訴人續查被上訴人有無所得稅
法第一百十條第一項之違章行為。然被上訴人於上訴人接獲通知已查獲中硝公司未依
規定扣繳稅款違章行為前之八十八年六月十七日，即行補繳本件稅款，當時上訴人顯
未對被上訴人有無漏報系爭營利所得之違章事實進行調查，足認本件乃因士林稽徵所
調查中硝公司有無短漏扣繳稅款後，所生被上訴人是否短漏報所得之牽連案件。惟中
硝公司與股東既為不同之權利主體，彼等違章行為之調查程序，自不能以同一事件來
進行。本件兩造就上訴人對被上訴人之違章調查程序實係基於其對中硝公司之調查資
料而來等情既不爭執，則被上訴人補報補繳上開本稅之前，上訴人及其所屬臺南市分
局既尚未對本件進行函查或其他調查作為，自不能以士林稽徵所八十八年五月十日對
中硝公司進行調查日，作為本件之調查基準日，更無就漏報系爭營利所得部分，對被
上訴人處以罰鍰之理由。綜上所述，被上訴人對於漏報本件營利所得，既無故意或過
失可言，且縱有過失，亦因已於稽徵機關進行調查前，自動補報、補繳，得予免罰。
又本件被上訴人另漏報營利所得一、一○○元部分，被上訴人雖未予爭執，但該部分
之漏報額，未達漏報所得額二十萬元以上始構成裁罰之要件。上訴人依所得稅法第一
百十條第一項規定對被上訴人裁處本件罰鍰，即非適法。訴願決定予以維持，亦有未
洽，應將該部分予以撤銷，由上訴人另為適法之處分，為其判斷之基礎。
本件上訴意旨略謂：中硝公司既係假藉增資再減資手續，達分配盈餘之目的，實質上
並無轉讓證券之性質，被上訴人身為中硝公司之股東，其實際上並未提出任何金錢為
增資，反取得中硝公司資本公積無償配發之「新股份」，甚而未幾即自中硝公司取得
收回該股份之現金，難認在其接受中硝公司新股份分派之際，不知上開情事。且公司
以迂迴方式即先後利用增資、減資之手法，以現金收回資本公積轉增資配發股票，將
出售土地增益分配予各股東，實際獲利益者為各股東，而非公司。又依公司法第二百
七十七條規定，公司非經股東會決議不得變更章程，且增資與減資均屬變更章程之事
項，被上訴人既為中硝公司之股東，對於中硝公司在極短期間內二次增資、減資，對
其權益影響甚大之事，自難諉為不知，且本件被上訴人顯係誤解上開財政部六十九年
及八十三年函釋規定，而誤解法令僅係非故意，要難謂無過失。又本件士林稽徵所於
八十八年五月十日進行調查日為本案之調查基準日，被上訴人雖於同年六月十七日補
報系爭營利所得及加計利息，惟在上開調查日後所為，與稅捐稽徵法第四十八條之一
自動補報免罰之規定未合。是依所得稅法第一百十條第一項規定及司法院釋字第二七
五號解釋意旨，仍應予處罰等語。
按公司股東分配之股利為營利所得，應併計該股東個人綜合所得總額課徵個人綜合所
得稅，為行為時所得稅法第十三條及第十四條第一項第一類所規定。又公司將土地交
易之增益收入，累積為資本公積，再將資本公積轉增資而無償配發股票予股東，短期
間進而利用減資再以等同金額收回該資本公積轉增資無償配發之股票，因公司以等同
金額收回股票，並非退還股東之原出資額，此與公司將出售土地增益，直接分配予各
股東，實無二致，實質上即屬股東之股利所得。又公司於增資自行配發股票後，旋即
以等同現金自行收回，收回後不再轉讓，亦與股票轉讓性質有別。基於實質課稅原則
及租稅公平原則，此項股東之實質所得，自應併計該股東個人綜合所得總額課徵個人
綜合所得稅。又股東取得公司因出售土地增益轉增資無償配發之股票，於減資後所發
還之金額，實質上已有實現所得之股利，即應注意該筆所得依前揭法條規定屬應申報
之課稅所得，如股東未盡注意義務而未報稅，即難謂無過失，參照司法院釋字第二七
五號解釋意旨，即應受處罰。經查中硝公司二度將資本公積辦理增資再行減資，均經
該公司股東會決議，被上訴人所得款項，係來自出售公司所有土地之收入，被上訴人
無償取得增資股份、再予減資，顯非單純股份之轉讓，則被上訴人無論有無親自出席
中硝公司之股東會，對於公司迴避租稅之安排，何能謂全不知悉？原審就此攸關被上
訴人是否應受處罰之事實，未令其舉證而詳加調查認定，遽以被上訴人僅係中硝公司
之股東，並非董事或監察人，就公司決策是否能有所影響，頗值推研，自難以其係公
司股東，即認中硝公司所為規避稅賦行為，等同認定被上訴人就漏報系爭所得亦有故
意或過失乙節，已有可議。次按稅捐稽徵法第四十八條之一第一項所定「凡屬未經檢
舉、未經稽徵機關或財政部指定之調查人員進行調查之案件」，核其立法意旨，應係
鼓勵未經發覺之違章漏稅案件之納稅義務人，能於有權調查、審核或處分之機關發覺
前，主動補報補繳稅款，俾能激勵自新而設。準此，未經有權處理違章漏稅之機關接
獲檢舉，或未經稽徵機關或財政部指定之調查人員主動進行調查之案件，方有上開免
罰規定之適用。本件係士林稽徵所查核中硝公司時發現異常，乃函請中硝公司補辦理
扣（免）繳申報，該公司辦理扣（免）繳後，隨即開立扣繳憑單通知股東補辦理申報
，是被上訴人取得之系爭營利所得與士林稽徵所查獲中硝公司未辦理扣（免）繳有牽
連關係。從而士林稽徵所查獲中硝公司未辦理扣繳之事實時，是否對於該公司各股東
漏報系爭營利所得已取得可調查之事證，事涉調查基準日認定之時點。原審就此未予
調查審認，徒以被上訴人補報補繳上開本稅之前，上訴人及其所屬臺南市分局尚未對
本件進行函查或其他調查作為，遽認不能以士林稽徵所對中硝公司進行調查日，作為
本件之調查基準日，亦嫌率斷。上訴論旨，執前述理由指摘原判決違法，非無理由，
應由本院將原判決廢棄，發回原審法院審理。
據上論結，本件上訴為有理由，爰依行政訴訟法第二百五十六條第一項、第二百六十
條第一項，判決如主文。
中    華    民    國    九十二      年      九        月      十        日
                    最 高 行 政 法 院  第 四 庭
                                審 判 長 法  官      廖  政  雄
                                         法  官      趙  永  康
                                         法  官      林  清  祥
                                         法  官      鍾  耀  光
                                         法  官      姜  仁  脩
右  正  本  證  明  與  原  本  無  異
                                         法院書記官  蘇  金  全
中    華    民    國    九十二      年      九        月      十        日


司法院資訊處製作；財團法人民間司法改革基金會備份。
